臺灣高等法院民事裁定
111年度抗字第946號
抗告人  黃慈姣
上列抗告人因就債權人田晉五金製品股份有限公司對債務人鎮山
海營造股份有限公司聲請支付命令事件，聲明異議，對於中華民
國111年6月28日臺灣士林地方法院111年度事聲字第26號裁定提
起抗告，本院裁定如下：
    主  文
抗告駁回。
抗告費用由抗告人負擔。
    理  由
一、抗告人異議及抗告意旨略以：相對人即債權人田晉五金製品
    股份有限公司（下稱田晉公司）前以債務人鎮山海營造股份
    有限公司（下稱鎮山海公司）遲未依雙方於民國109年5月28
    日就坐落新北市○○區○○段000地號土地所成立買賣契約（下
    稱系爭契約）之移轉登記義務，田晉公司依約對鎮山海公司
    有違約金債權新臺幣（下同）1,602萬6,400元，聲請原法院
    核發111年度司促字第2696號支付命令（下稱系爭支付命令
    ）。惟系爭契約為無效，田晉公司對鎮山海公司並無該違約
    金債權存在。伊為鎮山海公司之債權人，為保全債權，代位
    鎮山海公司對系爭支付命令提出異議，經原法院司法事務官
    於111年4月13日駁回（下稱原處分）。惟本院110年度抗字
    第1216號、最高法院111年度台抗字第183號裁定業准許伊訴
    訟參加田晉公司對鎮山海公司提起原法院110年度重訴字第5
    2號不動產所有權移轉登記等事件（下稱另案訴訟），其即
    為利害關係人，自可代位鎮山海公司行使異議權。原法院於
    同年6月28日以111年度事聲字第27號裁定（下稱原裁定）駁
    回伊之聲明異議，顯有違誤。爰依法提起抗告，聲明廢棄原
    裁定，並准將系爭支付命令移送原法院民事庭審理等語。
二、按民法第242條所定之代位權行使之範圍，因主張債務人實
    體法上之財產權，固得為訴訟行為；惟在訴訟程序進行中之
    行為，或與其程序有關之其他行為，則僅訴訟當事人或訴訟
    法規定之關係人始得為之，債務人如已提起訴訟或被訴，關
    於其程序之行為，唯有債務人始得續行（最高法院105年度
    台抗字第418號裁定意旨參照）。次按訴訟程序中之行為，
    僅訴訟當事人或訴訟法規定之關係人始得為之，是在訴訟程
    序上唯有債務人始得進行之行為，尚非他債權人所得代位行
    使。民法第242條規定之債權人代位權，係債權人以自己之
    名義，行使債務人之權利。若他債權人得代位債務人對支付
    命令提出異議，則異議人為該他債權人，被告反為債務人。
    故由他債權人以自己之名義代行被告之訴訟行為，並不妥當
    （最高法院102年度台抗字第709號裁定意旨參照）。
三、查田晉公司聲請原法院對鎮山海公司核發系爭支付命令，依
    民事訴訟法第516條第1項規定，僅鎮山海公司得就系爭支付
    命令提出異議。雖抗告人主張其為鎮山海公司之債權人，得
    代位鎮山海公司行使異議權云云，惟依上說明，系爭支付命
    令之債務人為鎮山海公司，僅得由鎮山海公司就系爭支付命
    令提出異議，自不適於由當事人以外之抗告人代位行使，此
    與抗告人得以債權人名義代位債務人鎮山海公司提起訴訟迥
    然不同，更與抗告人所執另案訴訟准其訴訟參加無關。抗告
    人執上開事由代位鎮山海公司對系爭支付命令提出異議，為
    不合法，應予駁回。至抗告人主張按司法事務官辦理督促程
    序規範要點第2點第2款依支付命令聲請狀所記載請求之原因
    事實，對待給付尚未履行者，司法事務官應駁回田晉公司支
    付命令之聲請云云，惟系爭支付命令就田晉公司所載請求之
    原因事實，是否有抗告人主張田晉公司應對待給付尚未履行
    之情，核屬原法院非訟中心應依職權查明之事項，縱有不當
    ，亦屬債務人究否提出異議權，非抗告人得代為行使之權限
    ，併此敘明。
四、綜上所述，原處分以抗告人非系爭支付命令所載之債務人為
    由，駁回異議，原裁定維持原處分駁回抗告人之異議，核無
    違誤。抗告意旨指摘原裁定不當，聲明廢棄，為無理由，應
    予駁回。
五、據上論結，本件抗告為無理由，爰裁定如主文。
中　　華　　民　　國　　111 　年　　8 　　月　　16　　日
                  民事第四庭 
                      審判長法  官  傅中樂
　　　　　　　　　　　　　　法  官  呂淑玲  
　　　　　　　　　　　　　　法  官  汪曉君
正本係照原本作成。
本裁定除以適用法規顯有錯誤為理由外，不得再抗告。如提起再
抗告，應於收受送達後10日內委任律師為代理人向本院提出再抗
告狀。並繳納再抗告費新臺幣１千元。
中　　華　　民　　國　　111 　年　　8 　　月　　16　　日
　　　　　　　　　　　　　  書記官  戴伯勳